---
title: "Problema del Clique Implantado"
author: "Miguel Trias"
format:
  revealjs:
    center: false
    css: styles.css
---

{{< include macros.tex.qmd >}}

```{r}
#| label: setup
#| include: false

#############################################################
##### IMPORTANTE ############################################
#############################################################
#                                                           #
library(igraph)
library(Matrix)
library(ggplot2)
# Siempre que se agreguen paquetes aqui, hay que actualizar #
# el workflow de github que envia la app a Shiny            #
#                                                           #
#############################################################

source("funciones.R")
```

## Motivacion

- Interferencia de antenas
- Correlacion de activos de una cartera
- Deteccion de bots en redes sociales
- Deteccion de ataques informaticos
- Proteinas / Genes

::: {.notes}
- Breve explicacion de cada uno de los problemas.
:::



## Grafos

::: {.columns}
::: {.column width="50%"}
$G(V, E)$

$V = \{ 1, \dots, n \}$

$E = \{ \{i,j\} \quad i,j \in V \}$
:::

::: {.column width="50%"}
{{< include grafo-simple.md >}}
:::
:::

::: {.notes}
- Breve intro a grafos (si alguien la necesita)
- No direccionado
- Sin loops (i != j)
- Concepto: orden de un nodo
:::



## Matriz de Adyacencia

::: {.columns}
::: {.column width="50%"}
$$
\begin{align}
& A \in \{0,1\}^{n\times n} \\
& \\
& A_{ij} = 1 \leftrightarrow \{i,j\} \in E \\
& \\
& A = \matrizAdySimple
\end{align}
$$
:::

::: {.column width="50%"}
{{< include grafo-simple.md >}}
:::
:::

::: {.notes}
- Simetrica
- a_ii = 0
:::



## Motivacion (revisitado)

::: {.columns}
::: {.column width="50%"}
$$ A = \matrizAdySimple $$
:::

::: {.column width="50%"}
{{< include grafo-simple.md >}}
:::
:::

::: {.notes}
- cada nodo es un activo financiero
- correlacion de activos como objetivo
- $\theta$ frontera aceptable de correlacion => Matriz de ceros y unos
:::



## Grafos de Erdős-Rényi

- $\ger{n}$
- Tamaño $n$
- Aristas $~Ber(p)$
- Orden de un nodo $~Bin(n-1, p)$

```{r}
#| label: distribucion-grados-ger-sin-clique
#| fig.height: 3
n <- 800
conx <- conexiones(n)
ger <- grafo(conx)
imprimirDistribucionGrados(ger)
```

::: {.notes}
- Nos interesa el caso:
- p=.5 (maxima entropia)
- n grande
- ejemplo: n = `r n` sin clique
:::



## Matriz de Adyacencia de un $\ger{n}$

```{r}
#| label: fig-adyacencia-ger-np
#| fig-align: "center"
#| fig-width: 6
#| fig-height: 6
400 |> conexiones() |> grafo() |> adyacencia() |> imprimirAdyacencia()
```



## ¿Que es un Clique ?

Un Subgrafo Completo Maximal

```{r}
#| label: fig-clique-1
#| fig-align: "center"
#| fig-width: 6
#| fig-height: 4
#| echo: false
#| eval: true
g <- grafo(CONEXIONES_CLIQUE_ALEATORIO)
imprimirGrafo(g)
```

::: {.notes}
- Comunidad / Pandilla
- Subgrafo Completo Maximal
- Si:(2,3,5,6) No:(1,4,7)
- Ojo: Maximal $\neq$ Maximo
:::



## Clique aleatorio en A

```{r}
g <- grafo(CONEXIONES_CLIQUE_ALEATORIO)
A <- adyacencia(g)
```

::: {.columns}
::: {.column width="50%"}
```{r}
#| fig-align: "center"
#| fig-width: 5
#| fig-height: 5
imprimirGrafo(g)
```
:::

::: {.column width="50%"}
```{r}
#| label: "adyacencia-con-clique-chico-aleatorio"
#| fig-align: "center"
#| fig-width: 5
#| fig-height: 5
imprimirAdyacencia(A)
```
:::
:::

::: {.notes}
- No se ve a menos que reordenemos columnas
:::

## Clique NO aleatorio en A

```{r}
g <- grafo(CONEXIONES_CLIQUE_NO_ALEATORIO)
A <- adyacencia(g)
```

::: {.columns}
::: {.column width="50%"}
```{r}
#| fig-align: "center"
#| fig-width: 5
#| fig-height: 5
imprimirGrafo(g)
```
:::

::: {.column width="50%"}
```{r}
#| label: "adyacencia-chica-con-clique-ordenado"
#| fig-align: "center"
#| fig-width: 5
#| fig-height: 5
imprimirAdyacencia(A)
```
:::
:::

::: {.notes}
- No se ve a menos que reordenemos columnas
- Observar que el clique es informacion de rango 1
:::


## Clique en A del mundo real

```{r}
n=200
k=40
```

$\ger[p=.5]{`r n`}$ con clique implantado de tamaño $k=`r k`$

::: {.columns}
::: {.column width="50%"}
```{r}
#| fig-align: "center"
#| fig-width: 5
#| fig-height: 5
n |> conexiones() |> implantar(k, TRUE) |> grafo() |> adyacencia() |> imprimirAdyacencia("posicion aleatoria")
```
:::

::: {.column width="50%"}
```{r}
#| fig-align: "center"
#| fig-width: 5
#| fig-height: 5
n |> conexiones() |> implantar(k, FALSE) |> grafo() |> adyacencia() |> imprimirAdyacencia("posicion fija")
```
:::
:::


## Clique en A del mundo real

```{r}
n=200
k=150
conx = conexiones(n)
```

$\ger[p=.5]{n=`r n`}$ con clique implantado de tamaño $k=`r k`$

::: {.columns}
::: {.column width="50%"}
```{r}
#| fig-align: "center"
#| fig-width: 5
#| fig-height: 5
conx |> implantar(k, TRUE) |> grafo() |> adyacencia() |> imprimirAdyacencia("posicion aleatoria")
```
:::

::: {.column width="50%"}
```{r}
#| fig-align: "center"
#| fig-width: 5
#| fig-height: 5
conx |> implantar(k, FALSE) |> grafo() |> adyacencia() |> imprimirAdyacencia("posicion fija")
```
:::
:::

::: {.notes}
- Como se ve el clique?
- Depende de p, k y n
- k muy grande, altera la "estructura base", la señal ahora no tiene ruido aleatorio, sino que es puro clique.
:::



## Lugosi, 2017

El numero de cliques de tamaño $k$ de $\ger[1/2]{n}$ tiende a estar entre dos numeros enteros consecutivos $m$ y $m+1$ a medida que $n$ crece.

Entonces, si buscamos un clique de tamaño $k < m$ sera indistinguible del ruido aleatorio



## Kucera, 1995

```{r}
n=800
k1=80
k2=180
```

Distribucion de grados de vertices para $\ger[1/2]{`r n`}$ con clique implantado de tamaños $`r k1`$ y $`r k2`$.

```{r}
#| label: distribucion-grados-ger-clique-k1
#| fig.height: 2.6
n |> conexiones() |> implantar(k1, FALSE) |> grafo() |> imprimirDistribucionGrados(sprintf("(k=%s)",k1))
```

```{r}
#| label: distribucion-grados-ger-clique-k2
#| fig.height: 2.6
n |> conexiones() |> implantar(k2, FALSE) |> grafo() |> imprimirDistribucionGrados(sprintf("(k=%s)",k2))
```

::: {.notes}
- Que tan chico puede ser k?
- grados ~Bin(n-1, 1/2)
- k > O(√ (n logn)). 
- "Si se planta un clique de tamaño k, esperamos que los  ́ertices que lo conforman, incrementen su grado en k/2 (cada v́ertice tiene que conectarse con otros k − 1 pero en promedio la mitad de esas conexiones ya estaban presentes).
:::



## Alon, 1998

Algoritmo de clustering espectral. Asegura una deteccion exacta en tiempo polinomial si $k = O(√n)$
<br>

Sea $A$ la matriz de adyacencia de $\ger{n}$

$$
E(A) = \begin{pmatrix}
1/2 & \dots & 1/2 \\
\vdots & \ddots & \vdots \\
1/2 & \dots & 1/2
\end{pmatrix}
$$

::: {.notes}
- La diagonal deberian ser 0 pero eso no cambia el resultado
- Grado esperado de cualquier vertice es n - 2
:::



## Alon 1998

¿Como cambia $E(A)$ si implanto un clique de tamaño $k$? 

$$
E(A) = \begin{pmatrix}
1      & \dots  & 1      & \half  & \dots & \half  \\
\vdots & \ddots & \vdots & \vdots &       & \vdots \\
1      & \dots  & 1      & \half  & \dots & \half  \\
\half  & \dots  & \half  & \half  & \dots & \half  \\
\vdots & \ddots & \vdots & \vdots & \ddots & \half  \\
\half  & \dots  & \half  & \half  & \dots & \half  \\
\end{pmatrix}
$$

::: {.notes}
- Rango 2 => 2 autovalores != 0
- Grado esperado de los vertices del clique: k - 1
:::

## Espectro de $E(A)$

- Simetrica
- $\lambda_i \in \mathbb{R}$
- Autovectores Ortogonales



## Espectro de $E(A)$

<br>

$$
\begin{align}
& \ones = (1, \dots, 1)^\top \\
& \left( E(A) \cdot \ones \right)_i = \sum_j E(A)_{ij} = grado(i) \approx n/2 \\
& E(A) \cdot \ones = \frac{n}{2} \ones \\
& u_1 = \ones \qquad \lambda_1 = n/2
\end{align}
$$



## Espectro de $E(A)$

Clique de tamaño $k$ es $A_c = \{1\}^{k \times k}$ (matriz de unos, tamaño $k$)

$$
\begin{align}
& A_c \cdot \ones_k = (k-1)\ones_k \approx k\ones_k
\end{align}
$$
Para la matriz completa $A \in n\times n$ usamos el coeficiente de Rayleigh $R(A,x) = \frac{x^\top Ax}{x^\top x}$ para aproximar autovalores usando autovectores de prueba. 

Probamos con un vector $v_c$ que tiene $1$ en las posiciones del clique y $0$ en caso contrario.

$x^\top x = k$

$x^\top Ax \approx k(k-1) \approx k^2$

$R(A, v_c) \approx \frac{k^2}{k} = k$



## Espectro de $E(A)$

Como sus vectores son ortogonales, el otro autovector $u_2$ de autovalor $k$ es ortogonal a $u_1$

$$ 0 = \langle u_1, u_2 \rangle = u_1^\top u_2 =  \sum_i (u_1)_i \cdot (u_2)_i = \sum_i (u_2)_i $$

::: {.callout-note}
- se sabe que es de los valores propios mas grandes?
:::

Concluimos que $v_2$ asigna valores grandes a los $k$ vertices del clique.

Para que la suma de cero, todos los otros valores deben ser negativos. No necesitan ser gigantes porque hay muchos mas nodos fuera del clique $(n-k)$ que dentro de el, pero empuja los coeficientes del clique hacia los positivos.

::: {.notes}
- v es autovector (amplifica)
- y a la vez sus coordenadas suman 0
- maximizan la forma cuadratica x^TAx >> 0
:::



## Algoritmo

Sea $A$ la matriz de adyacencia de $\ger{n}$

1. Calculamos $v_2$
2. Ordeno las coordenadas de $v_2$ de mayor a menor
3. Los primeros $k$ coeficientes deberian ser los correspondientes a los vertices del clique

::: {.callout-note}
Q = {i ∈ V : i tiene al menos 4k/3 vecinos en U}.
Justificacion?
:::



## Wigner

::: {.callout-note}
Teorema
: Los otros autovalores de la matriz estan acotados por $\sqrt(n)$
:::



## Que pasa si $k$ es muy grande ?

$\sqrt{n\log n} < k < n/2$ *(Alon)*

La señal del clique pasa a ser mas importante que el ruido
El clique se desplaza al autovector principal

|           | $\lambda_1$        | $\lambda_2$        | Clique |
|-----------|--------------------|--------------------|-------------------|
| $k < n/2$ | $n/2$ <br> `Ruido` | $k$ <br> `Clique`  | $v_2$  |
| $k > n/2$ | $k$ <br> `Clique`  | $n/2$ <br> `Ruido` | $v_1$  |



## Verificacion

¿Como puedo verificar que tengo los vertices del clique?

```{r}
#| label: espectro-eigenvector
#| fig.height: 4
n = 800
k = 3 * ceiling(sqrt(n))
g = n |> conexiones() |> implantar(k, TRUE) |> grafo()
A = adyacencia(g)
eig <- eigen(A, symmetric = TRUE)
v1 <- eig$vectors[, 1]
v2 <- eig$vectors[, 2]

# Vertices del clique
#node_indices <- order(v2, decreasing = TRUE)[1:k]
#U_nodes <- igraph::V(g_calc)$name[node_indices]

graficarRankingVertices(g, v2)
```

::: {.notes}
- Las coordenadas del clique estan por encima de las otras
- Las otras coordenadas estan en torno a n/2
- Tamaño k=`r k`
:::

## Teorema

$A = E(A) + \epsilon$
A es una realizacion de E(A) pero el analisis espectral vale igual

::: {.callout-note}
- ver documento que mando Manuel con esta justificacion
:::

> El comportamiento de estos autovalores bajo una matriz aleatoria de Wigner perturbada es predecible mediante la Teoría de Perturbaciones de Matrices y está rigurosamente descrito por transiciones de fase espectral (como las estudiadas por Baik, Ben Arous y Péché, conocidas como transiciones BBP). Cuando la perturbación de rango 1 (el clique) supera el umbral crítico que define la masa del semicírculo de valores singulares, el autovector principal se alinea con la perturbación.
>
> -- Gemini



## {background-iframe="https://miguel-trias.shinyapps.io/clique/" background-interactive="true"}

## Referencias

Manuel H. (2021). Detección de un k-subgrafo denso en un grafo aleatorio. https://www.fcea.udelar.edu.uy/institucional/agenda/5385-seminario-del-iesta-3.html

Alon, N., Krivelevich, M., and Sudakov, B. (1998). Finding a large hidden clique in a random graph. Random Structures & Algorithms, 13(3-4):457–466.

Kucera, L. (1995). Expected complexity of graph partitioning problems. Discrete Applied Mathematics, 57(2-3):193–212.11

Lei, J., Rinaldo, A., et al. (2015). Consistency of spectral clustering in stochastic block models. Annals of Statistics, 43(1):215–237.

Lugosi, G. (2017). Lectures on combinatorial statistics. 47th Probability Summer School, Saint-Flour, pages 1–91.

Roughgarden, T. (2017). Cs264: Beyond worst-case analysis lectures# 9 and 10: Spectral algorithms for planted bisection and planted clique.

```{r}
## Diagnostico
#summary(grados)
#cat("Número de nodos:", vcount(ger), "\n")
#cat("Número de aristas:", ecount(ger), "\n")
```

