---
title: "Problema del Clique Implantado"
author: "Miguel Trias"
format:
  revealjs:
    center: false
    css: styles.css
---

{{< include macros.tex.qmd >}}

```{r}
#| label: setup
#| include: false

library(igraph)
library(Matrix)
library(ggplot2)

CONEXIONES_CLIQUE_NO_ALEATORIO <- c(1,2, 1,3, 1,4, 2,3, 2,4, 3,4, 5,6, 4,6, 5,7, 6,7, 6,8)
CONEXIONES_CLIQUE_ALEATORIO <- c(2,5, 2,6, 2,3, 5,6, 3,5, 3,6, 3,7, 4,7, 1,7, 1,4, 1,8)

# Fachada para construir grafos
grafo <- function(conexiones) {
  
  g <- make_graph(conexiones, directed = FALSE)
  
  # Devolvemos el objeto 'g' de forma invisible 
  # para que puedas extraer la matriz de adyacencia después
  invisible(g)
}

imprimirGrafo <- function(grafo) {
  # Eliminar los márgenes base de R (Abajo, Izquierda, Arriba, Derecha)
  par(mar = c(0, 0, 0, 0))
  plot(
    grafo, 
    layout = layout_with_kk(g),
    vertex.color = "#e6f2ff",          
    vertex.frame.color = "#116699",    
    vertex.label.color = "#333",    
    vertex.label.family = "sans",    
    vertex.size = 25,                
    edge.color = "#116699",            
    edge.width = 2,
    # Reducir aún más el bounding box interno de igraph
    margin = .1
  )                  
}

adyacencia <- function(grafo) {
  as_adj(grafo, sparse = TRUE)
}

imprimirAdyacencia <- function(a) {
  nFilas <- nrow(a)
  img <- image(
    a,
    main = "Matriz de Adyacencia",
    sub = sprintf("(n = %d)", nFilas),
    #xlab = "Vértices",
    #ylab = "Vértices",
    
    # TRUE es mas rapido, pero invierte el eje "y" para matrices grandes
    # FALSE es mas lento, no invierte el eje, pero genera un efecto de aliasing
    useRaster = FALSE,
    
    aspect = "iso",
    
    # usando useRaster=FALSE, el color es interpolado y no 
    col.regions = c("#eeeeee", "#111111"),
    
    # Define los límites exactos de los intervalos de color
    # necesario para useRaster = FALSE
    at = c(-0.5, 0.5, 1.5),
  )

  # Agrego un latice a matrices "chicas"
  if (nFilas < 40) {
      img <- update(img, panel = function(x, y, z, ...) {
        lattice::panel.levelplot(x, y, z, ...)
        lattice::panel.abline(h = seq(0.5, nFilas + 0.5, by = 1), col = "#d3d3d3", lwd = 0.5)
        lattice::panel.abline(v = seq(0.5, nFilas + 0.5, by = 1), col = "#d3d3d3", lwd = 0.5)
      })
  }
    
  print(img)
}

grados <- function(grafo) {
  #calcula el número de aristas incidentes
  grados <- degree(grafo, mode = "all")
  return(grados)
}

imprimirDistribucionGrados <- function(grafo) {
  vector_grados <- grados(g)
  df_grados <- data.frame(Grado = vector_grados)
  ggplot(df_grados, aes(x = Grado)) +
    geom_bar(
      fill = "#116699",
      color = "white",
      width = 1
    ) +
    labs(
      title = "Distribución del Grado de los Vértices",
      x = "Grado (Número de conexiones)",
      y = "Frecuencia (Cantidad de vértices)"
    ) +
    theme_minimal() +
    theme(
      panel.grid.minor = element_blank()
    )
}

# Fabrica un vector de conexiones de un grafo aleatorio G(n, p=0.5) de Erdős-Rényi
conexiones <- function(n) {
  g <- igraph::sample_gnp(n = n, p = 0.5, directed = FALSE, loops = FALSE)
  
  # Extraer la lista de aristas como matriz (E x 2)
  # as_edgelist devuelve una matriz donde cada fila es una arista
  matriz_aristas <- igraph::as_edgelist(g, names = FALSE)
  
  # Aplanar la matriz a un vector de formato c(u1, v1, u2, v2, ...)
  # t() transpone para que as.vector lea fila por fila en lugar de columna por columna
  vector_conexiones <- as.vector(t(matriz_aristas))
  
  return(vector_conexiones)
}

# Implanta un clique de tamaño k en una posicion aleatoria (TRUE) o en los primeros vertices (FALSE)
implantar <- function(conexiones, k, positionRandom = TRUE) {
  # Inferir el número total de vértices (n) buscando el índice máximo en el vector
  n_nodos <- max(conexiones)
  
  if (k > n_nodos) {
    stop("El tamaño del clique (k) no puede exceder el número total de vértices (n).")
  }
  
  # Seleccionar el subconjunto de vértices para el clique
  if (positionRandom) {
    nodos_clique <- sample(1:n_nodos, k)
  } else {
    nodos_clique <- 1:k
  }
  
  # combn() genera todas las combinaciones posibles (las aristas del clique).
  # Retorna una matriz de 2 x C(k,2). Transponemos para tener formato de lista de aristas (C(k,2) x 2).
  matriz_clique <- t(combn(nodos_clique, 2))
  
  # Reconstruir la matriz de aristas original a partir del vector
  matriz_orig <- matrix(conexiones, ncol = 2, byrow = TRUE)
  
  # Estandarización topológica:
  # Para poder detectar si el clique agrega una arista que G(n, 0.5) ya había generado por azar,
  # forzamos a que en cada par de nodos el menor esté a la izquierda y el mayor a la derecha.
  # Usamos pmin y pmax porque están vectorizados en C y son extremadamente rápidos.
  orig_u <- pmin(matriz_orig[, 1], matriz_orig[, 2])
  orig_v <- pmax(matriz_orig[, 1], matriz_orig[, 2])
  matriz_orig <- cbind(orig_u, orig_v)
  
  clique_u <- pmin(matriz_clique[, 1], matriz_clique[, 2])
  clique_v <- pmax(matriz_clique[, 1], matriz_clique[, 2])
  matriz_clique <- cbind(clique_u, clique_v)
  
  # Concatenar el grafo base con el clique
  matriz_combinada <- rbind(matriz_orig, matriz_clique)
  
  # Extraer únicamente los pares de aristas únicos para preservar un grafo simple
  matriz_unica <- unique(matriz_combinada)
  
  # Aplanar la matriz final de vuelta al formato vectorial c(u1, v1, u2, v2, ...)
  vector_final <- as.vector(t(matriz_unica))
  
  return(vector_final)
}

```

## Motivacion

- Interferencia de antenas
- Correlacion de activos de una cartera
- Deteccion de bots en redes sociales
- Deteccion de ataques informaticos
- Plegado de proteinas

::: {.notes}
- Breve explicacion de cada uno de los problemas.
:::

## Grafos

::: {.columns}
::: {.column width="50%"}
{{< include grafo-simple.md >}}
:::

::: {.column width="50%"}
$\mathcal{G}(V, E)$

$E = \{ 1, \dots, n \}$

$V = \{ (i,j) \quad i \ne j \}$
:::
:::

::: {.notes}
- Breve intro a grafos (si alguien la necesita)
- No direccionado
- Concepto: orden de un nodo
:::

## Matriz de Adyacencia

::: {.columns}
::: {.column width="50%"}
{{< include grafo-simple.md >}}
:::

::: {.column width="50%"}
$A \in \{0,1\}^{n\times n}$
$$ A = \matrizAdySimple $$
:::
:::

::: {.notes}
- Simetrica
- a_ii = 0
:::

## Motivacion (revisitado)

::: {.columns}
::: {.column width="50%"}
{{< include grafo-simple.md >}}
:::

::: {.column width="50%"}
$$ A = \matrizAdySimple $$
:::
:::

::: {.notes}
- cada nodo es un activo financiero
- correlacion positiva => riesgo
- correlacion negativa => refugio
- correlacion 0 => diversificacion
- \theta frontera aceptable de correlacion => Matriz de ceros y unos
:::

## Grafos de Erdos-Renyi 

$\mathcal{G}(n,p)$

- Tamaño $n$
- Aristas $~Ber(p)$
- Orden de un nodo $~Bin(n-1, p)$

::: {.notes}
- Nos interesa el caso:
- p=.5 (maxima entropia)
- n grande
:::

## ¿Matriz de Adyacencia de un G(n,p)?

::: {.incremental}
INSERTAR IMAGENES DEPENDIENDO DE P
:::

## ¿Que es un Clique ?

```{r}
#| label: fig-clique-1
#| fig-align: "center"
#| fig-width: 6
#| fig-height: 4
#| echo: false
#| eval: true

g <- grafo(CONEXIONES_CLIQUE_ALEATORIO)
imprimirGrafo(g)
```

::: {.notes}
- Comunidad / Pandilla
- Subgrafo
- Completo
- Maximal (1,2,3,4) (5,6,7)
- Ojo: Maximal $\neq$ Maximo (5,6,7)
:::

## Clique aleatorio en A

```{r}
g <- grafo(CONEXIONES_CLIQUE_ALEATORIO)
```


::: {.columns}
::: {.column width="50%"}
```{r}
#| fig-align: "center"
#| fig-width: 5
#| fig-height: 5
imprimirGrafo(g)
```
:::

::: {.column width="50%"}
```{r}
#| label: "adyacencia-con-clique-chico-aleatorio"
#| fig-align: "center"
#| fig-width: 5
#| fig-height: 5
imprimirAdyacencia(adyacencia(g))
```
:::
:::

::: {.notes}
- No se ve a menos que reordenemos columnas
:::

## Clique NO aleatorio en A

```{r}
g <- grafo(CONEXIONES_CLIQUE_NO_ALEATORIO)
```


::: {.columns}
::: {.column width="50%"}
```{r}
#| fig-align: "center"
#| fig-width: 5
#| fig-height: 5
imprimirGrafo(g)
```
:::

::: {.column width="50%"}
```{r}
#| label: "adyacencia-chica-con-clique-ordenado"
#| fig-align: "center"
#| fig-width: 5
#| fig-height: 5
imprimirAdyacencia(adyacencia(g))
```
:::
:::

::: {.notes}
- No se ve a menos que reordenemos columnas
:::


## Clique en A del mundo real


```{r}
n=200
k=40
er = conexiones(n)
er_clique_aleatorio = implantar(er, k, TRUE)
er_clique_no_aleatorio = implantar(er, k, FALSE)
```

Matrices $G(n=`r n`, p=.5)$ con clique implantado de tamaño $k=`r k`$, en posicion aleatoria (izquierda) y fija (derecha)

::: {.columns}
::: {.column width="50%"}
```{r}
#| fig-align: "center"
#| fig-width: 5
#| fig-height: 5
imprimirAdyacencia(adyacencia(grafo(er_clique_aleatorio)))
```
:::

::: {.column width="50%"}
```{r}
#| fig-align: "center"
#| fig-width: 5
#| fig-height: 5
imprimirAdyacencia(adyacencia(grafo(er_clique_no_aleatorio)))
```
:::
:::


## Clique en A del mundo real

```{r}
n=200
k=150
er = conexiones(n)
er_clique_aleatorio = implantar(er, k, TRUE)
er_clique_no_aleatorio = implantar(er, k, FALSE)
```

Matrices $G(n=`r n`, p=.5)$ con clique implantado de tamaño $k=`r k`$, en posicion aleatoria (izquierda) y fija (derecha)

::: {.columns}
::: {.column width="50%"}
```{r}
#| fig-align: "center"
#| fig-width: 5
#| fig-height: 5
imprimirAdyacencia(adyacencia(grafo(er_clique_aleatorio)))
```
:::

::: {.column width="50%"}
```{r}
#| fig-align: "center"
#| fig-width: 5
#| fig-height: 5
imprimirAdyacencia(adyacencia(grafo(er_clique_no_aleatorio)))
```
:::
:::

::: {.notes}
- Como se ve el clique?
- Depende de p, k y n
- k muy grande, altera la "estructura base", la señal ahora no tiene ruido aleatorio, sino que es puro clique.
:::



## Kucera 1995

Distribucion de grados de vertices
: $k = O(\sqrt{n\log n})$

```{r}
n=200
k=40
```


```{r}
#| label: distribucion-grados-ger-clique-aleatorio
cons = implantar(conexiones(n), k, TRUE)
ger <- grafo(cons)
imprimirDistribucionGrados(ger)
```

```{r}
#| label: distribucion-grados-ger-clique-fijo
cons = implantar(conexiones(n), k, FALSE)
ger <- grafo(cons)
imprimirDistribucionGrados(ger)
```


## Diagnostico 1

```{r}
cons = implantar(conexiones(n), k, FALSE)
ger <- grafo(cons)
vector_grados <- grados(ger)
df_grados <- data.frame(Grado = vector_grados)
df_grados
```

## Diagnostico 2

```{r}

ggplot(df_grados, aes(x = Grado)) +
    geom_bar(
      fill = "#116699",
      color = "white",
      width = 1
    ) +
    labs(
      title = "Distribución del Grado de los Vértices",
      x = "Grado (Número de conexiones)",
      y = "Frecuencia (Cantidad de vértices)"
    ) +
    theme_minimal() +
    theme(
      panel.grid.minor = element_blank()
    )

grados <- degree(ger)
summary(grados)
cat("Número de nodos:", vcount(ger), "\n")
cat("Número de aristas:", ecount(ger), "\n")
```



## Historia (2)

Alon 1998
$k=O(\sqrt n)$

Lugosi 2017
: El numero de cliques de tamaño $k$ de $\erMatrix[1/2]$ tiende a estar entre dos numeros enteros $m$ y $m+1$.

Entonces, si buscamos un clique de tamaño $k < m$ sera indistinguible del ruido aleatorio


## Analisis

- $A^* = E(A)$
- Vectores propios
