---
title: "Problema del Clique Implantado"
author: "Miguel Trias"
format:
  revealjs:
    center: false
    css: styles.css
---

{{< include macros.tex.qmd >}}

```{r}
#| label: setup
#| include: false

library(igraph)
library(Matrix)
library(ggplot2)

CONEXIONES_CLIQUE_NO_ALEATORIO <- c(1,2, 1,3, 1,4, 2,3, 2,4, 3,4, 5,6, 4,6, 5,7, 6,7, 6,8)
CONEXIONES_CLIQUE_ALEATORIO <- c(2,5, 2,6, 2,3, 5,6, 3,5, 3,6, 3,7, 4,7, 1,7, 1,4, 1,8)
COLOR = "#116699"

# Fachada para construir grafos
grafo <- function(conexiones) {
  
  g <- make_graph(conexiones, directed = FALSE)
  
  # Devolvemos el objeto 'g' de forma invisible 
  # para que puedas extraer la matriz de adyacencia después
  invisible(g)
}

imprimirGrafo <- function(grafo) {
  # Eliminar los márgenes base de R (Abajo, Izquierda, Arriba, Derecha)
  par(mar = c(0, 0, 0, 0))
  plot(
    grafo, 
    layout = layout_with_kk(g),
    vertex.color = "#e6f2ff",          
    vertex.frame.color = COLOR,    
    vertex.label.color = "#333",    
    vertex.label.family = "sans",    
    vertex.size = 25,                
    edge.color = COLOR,            
    edge.width = 2,
    # Reducir aún más el bounding box interno de igraph
    margin = .1
  )                  
}

adyacencia <- function(grafo) {
  as_adj(grafo, sparse = TRUE)
}

imprimirAdyacencia <- function(a) {
  nFilas <- nrow(a)
  img <- image(
    a,
    main = "Matriz de Adyacencia",
    sub = sprintf("(n = %d)", nFilas),
    xlab = "",
    ylab = "",
    
    # TRUE es mas rapido, pero invierte el eje "y" para matrices grandes
    # FALSE es mas lento, no invierte el eje, pero genera un efecto de aliasing
    useRaster = FALSE,
    
    aspect = "iso",
    
    # usando useRaster=FALSE, el color es interpolado y no 
    col.regions = c("#eeeeee", "#111111"),
    
    # Define los límites exactos de los intervalos de color
    # necesario para useRaster = FALSE
    at = c(-0.5, 0.5, 1.5),
  )

  # Agrego un latice a matrices "chicas"
  if (nFilas < 40) {
      img <- update(img, panel = function(x, y, z, ...) {
        lattice::panel.levelplot(x, y, z, ...)
        lattice::panel.abline(h = seq(0.5, nFilas + 0.5, by = 1), col = "#d3d3d3", lwd = 0.5)
        lattice::panel.abline(v = seq(0.5, nFilas + 0.5, by = 1), col = "#d3d3d3", lwd = 0.5)
      })
  }
    
  print(img)
}

grados <- function(grafo) {
  #calcula el número de aristas incidentes
  degree(grafo, mode = "all")
}

imprimirDistribucionGrados <- function(grafo) {
  data.frame(
    Grado = grados(grafo)
  ) |>
  ggplot(aes(x = Grado)) +
    geom_bar(
      fill = COLOR,
      color = "white",
      width = 1
    ) +
    labs(
      title = "Distribución del Grado de los Vértices",
      x = element_blank(),
      y = element_blank(),
      #x = "Grado (# conexiones)",
      #y = "Frecuencia (# vértices)"
    ) +
    theme_minimal() +
    theme(
      panel.grid.minor = element_blank()
    )
}

# Fabrica un vector de conexiones de un grafo aleatorio G(n, p=0.5) de Erdős-Rényi
conexiones <- function(n) {
  g <- igraph::sample_gnp(n = n, p = 0.5, directed = FALSE, loops = FALSE)
  
  # Extraer la lista de aristas como matriz (E x 2)
  # as_edgelist devuelve una matriz donde cada fila es una arista
  matriz_aristas <- igraph::as_edgelist(g, names = FALSE)
  
  # Aplanar la matriz a un vector de formato c(u1, v1, u2, v2, ...)
  # t() transpone para que as.vector lea fila por fila en lugar de columna por columna
  vector_conexiones <- as.vector(t(matriz_aristas))
  
  return(vector_conexiones)
}

# Implanta un clique de tamaño k en una posicion aleatoria (TRUE) o en los primeros vertices (FALSE)
implantar <- function(conexiones, k, positionRandom = TRUE) {
  # Inferir el número total de vértices (n) buscando el índice máximo en el vector
  n_nodos <- max(conexiones)
  
  if (k > n_nodos) {
    stop("El tamaño del clique (k) no puede exceder el número total de vértices (n).")
  }
  
  # Seleccionar el subconjunto de vértices para el clique
  if (positionRandom) {
    nodos_clique <- sample(1:n_nodos, k)
  } else {
    nodos_clique <- 1:k
  }
  
  # combn() genera todas las combinaciones posibles (las aristas del clique).
  # Retorna una matriz de 2 x C(k,2). Transponemos para tener formato de lista de aristas (C(k,2) x 2).
  matriz_clique <- t(combn(nodos_clique, 2))
  
  # Reconstruir la matriz de aristas original a partir del vector
  matriz_orig <- matrix(conexiones, ncol = 2, byrow = TRUE)
  
  # Estandarización topológica:
  # Para poder detectar si el clique agrega una arista que G(n, 0.5) ya había generado por azar,
  # forzamos a que en cada par de nodos el menor esté a la izquierda y el mayor a la derecha.
  # Usamos pmin y pmax porque están vectorizados en C y son extremadamente rápidos.
  orig_u <- pmin(matriz_orig[, 1], matriz_orig[, 2])
  orig_v <- pmax(matriz_orig[, 1], matriz_orig[, 2])
  matriz_orig <- cbind(orig_u, orig_v)
  
  clique_u <- pmin(matriz_clique[, 1], matriz_clique[, 2])
  clique_v <- pmax(matriz_clique[, 1], matriz_clique[, 2])
  matriz_clique <- cbind(clique_u, clique_v)
  
  # Concatenar el grafo base con el clique
  matriz_combinada <- rbind(matriz_orig, matriz_clique)
  
  # Extraer únicamente los pares de aristas únicos para preservar un grafo simple
  matriz_unica <- unique(matriz_combinada)
  
  # Aplanar la matriz final de vuelta al formato vectorial c(u1, v1, u2, v2, ...)
  vector_final <- as.vector(t(matriz_unica))
  
  return(vector_final)
}

# Ordenar los grados de los vértices según su importancia espectral (Vector Propio)
rankingVertices <- function(g, ev) {
  
  # 1. Obtener el grado topológico de cada vértice del grafo.
  # degree() devuelve un vector numérico con la cantidad de aristas incidentes,
  # indexado por el orden interno de los vértices en la estructura de igraph (del 1 al n).
  vectorGrados <- degree(g)
  
  # 2. Calcular el ranking (índices) basado en el vector propio.
  # El vector propio principal (ev) derivado de la matriz de adyacencia
  # representa matemáticamente la Centralidad de Vector Propio (Eigenvector Centrality).
  # La función order() no ordena el vector 'ev' per se, sino que retorna un vector con las posiciones
  # originales de los elementos, ordenadas según su valor numérico.
  # Se utiliza decreasing = TRUE para que el vértice más "central" (mayor valor) quede en la posición 1.
  ############
  # DUDA: si ordeno lo por ev, los nodos del clique se ven al final del grafo porque el vector propio -ev es el mismo pero cambiado de sentido. Sin embargo, segun gemini deberia ordenar por abs(ev), pero creo que se equivoca
  indicesOrdenados <- order(ev*(-1), decreasing = TRUE)
  
  # 3. Aplicar el ranking al vector de grados.
  # Se extraen los valores de 'vectorGrados' siguiendo estrictamente el orden espectral obtenido.
  # Así, el primer elemento del vector resultante será el grado del vértice con la mayor coordenada en 'ev'.
  gradosOrdenados <- vectorGrados[indicesOrdenados]
  
  return(gradosOrdenados)
}

# Visualizar la relación entre la centralidad espectral y el grado del vértice
graficarRankingVertices <- function(g, ev) {
  
  # 1. Obtener el vector de grados ordenado algebraicamente llamando a la función anterior.
  gradosRanking <- rankingVertices(g, ev)
  
  # 2. Estructurar los datos en un data.frame requerido por la gramática de ggplot2.
  # 'Indice' representa la posición en el ranking espectral (eje X).
  # 'Grado' representa el número real de conexiones de ese vértice (eje Y).
  df_ranking <- data.frame(
    Indice = 1:length(gradosRanking),
    Grado = gradosRanking
  )
  
  # 3. Construir el objeto gráfico subyacente.
  # Se utiliza geom_line() para visualizar la tendencia matemática global de la red. 
  # Si el grafo sigue una topología de ley de potencias (redes libres de escala) o tiene un clique 
  # fuertemente conectado, la línea mostrará una caída logarítmica o escalonada pronunciada.
  p <- ggplot(df_ranking, aes(x = Indice, y = Grado)) +
    geom_line(color = "#116699", linewidth = .5) + 
    labs(
      title = sprintf("Correlación Grado del Vertice segun Espectro (n=%d)", length(gradosRanking)),
      subtitle = "Vértices ordenados descendentemente por coordenada asociada en el Vector Propio",
      x = "Vertices Ordenados por Ranking Espectral en v2",
      y = "Grado del Vértice"
    ) +
    # Permitimos que ggplot calcule los saltos del eje X dinámicamente para evitar superposición de texto
    scale_x_continuous(n.breaks = 10) +
    theme_minimal() +
    theme(
      panel.grid.minor = element_blank(), # Limpia el ruido visual de las líneas fraccionales
      plot.title = element_text(face = "bold")
    )
  
  # 4. Renderizar el gráfico en el dispositivo activo.
  print(p)
}
```



## Motivacion

- Interferencia de antenas
- Correlacion de activos de una cartera
- Deteccion de bots en redes sociales
- Deteccion de ataques informaticos
- Proteinas / Genes

::: {.notes}
- Breve explicacion de cada uno de los problemas.
:::



## Grafos

::: {.columns}
::: {.column width="50%"}
{{< include grafo-simple.md >}}
:::

::: {.column width="50%"}
$G(V, E)$

$E = \{ 1, \dots, n \}$

$V = \{ (i,j) \quad i \ne j \}$
:::
:::

::: {.notes}
- Breve intro a grafos (si alguien la necesita)
- No direccionado
- Concepto: orden de un nodo
:::



## Matriz de Adyacencia

::: {.columns}
::: {.column width="50%"}
{{< include grafo-simple.md >}}
:::

::: {.column width="50%"}
$A \in \{0,1\}^{n\times n}$
$$ A = \matrizAdySimple $$
:::
:::

::: {.notes}
- Simetrica
- a_ii = 0
:::



## Motivacion (revisitado)

::: {.columns}
::: {.column width="50%"}
{{< include grafo-simple.md >}}
:::

::: {.column width="50%"}
$$ A = \matrizAdySimple $$
:::
:::

::: {.notes}
- cada nodo es un activo financiero
- correlacion positiva => riesgo
- correlacion negativa => refugio
- correlacion 0 => diversificacion
- \theta frontera aceptable de correlacion => Matriz de ceros y unos
:::



## Grafos de Erdős-Rényi

- $\mathcal{G}(n,p)$
- Tamaño $n$
- Aristas $~Ber(p)$
- Orden de un nodo $~Bin(n-1, p)$

```{r}
#| label: distribucion-grados-ger-sin-clique
#| fig.height: 3
n <- 800
conx <- conexiones(n)
ger <- grafo(conx)
imprimirDistribucionGrados(ger)
```

::: {.notes}
- Nos interesa el caso:
- p=.5 (maxima entropia)
- n grande
- ejemplo: n = `r n` sin clique
:::



## Matriz de Adyacencia de un G(n,p)

```{r}
#| label: fig-adyacencia-ger-np
#| fig-align: "center"
#| fig-width: 6
#| fig-height: 6
400 |> conexiones() |> grafo() |> adyacencia() |> imprimirAdyacencia()
```



## ¿Que es un Clique ?

Un Subgrafo Completo Maximal

```{r}
#| label: fig-clique-1
#| fig-align: "center"
#| fig-width: 6
#| fig-height: 4
#| echo: false
#| eval: true
g <- grafo(CONEXIONES_CLIQUE_ALEATORIO)
imprimirGrafo(g)
```

::: {.notes}
- Comunidad / Pandilla
- Subgrafo Completo Maximal
- Si:(2,3,5,6) No:(1,4,7)
- Ojo: Maximal $\neq$ Maximo
:::



## Clique aleatorio en A

```{r}
g <- grafo(CONEXIONES_CLIQUE_ALEATORIO)
A <- adyacencia(g)
```

::: {.columns}
::: {.column width="50%"}
```{r}
#| fig-align: "center"
#| fig-width: 5
#| fig-height: 5
imprimirGrafo(g)
```
:::

::: {.column width="50%"}
```{r}
#| label: "adyacencia-con-clique-chico-aleatorio"
#| fig-align: "center"
#| fig-width: 5
#| fig-height: 5
imprimirAdyacencia(A)
```
:::
:::

::: {.notes}
- No se ve a menos que reordenemos columnas
:::

## Clique NO aleatorio en A

```{r}
g <- grafo(CONEXIONES_CLIQUE_NO_ALEATORIO)
A <- adyacencia(g)
```

::: {.columns}
::: {.column width="50%"}
```{r}
#| fig-align: "center"
#| fig-width: 5
#| fig-height: 5
imprimirGrafo(g)
```
:::

::: {.column width="50%"}
```{r}
#| label: "adyacencia-chica-con-clique-ordenado"
#| fig-align: "center"
#| fig-width: 5
#| fig-height: 5
imprimirAdyacencia(A)
```
:::
:::

::: {.notes}
- No se ve a menos que reordenemos columnas
- Observar que el clique es informacion de rango 1
:::


## Clique en A del mundo real


```{r}
n=200
k=40
```

Matrices $G(n=`r n`, p=.5)$ con clique implantado de tamaño $k=`r k`$, en posicion aleatoria (izquierda) y fija (derecha)

::: {.columns}
::: {.column width="50%"}
```{r}
#| fig-align: "center"
#| fig-width: 5
#| fig-height: 5
n |> conexiones() |> implantar(k, TRUE) |> grafo() |> adyacencia() |> imprimirAdyacencia()
```
:::

::: {.column width="50%"}
```{r}
#| fig-align: "center"
#| fig-width: 5
#| fig-height: 5
n |> conexiones() |> implantar(k, FALSE) |> grafo() |> adyacencia() |> imprimirAdyacencia()
```
:::
:::


## Clique (grande) en A del mundo real

```{r}
n=200
k=150
conx = conexiones(n)
```

Matrices $G(n=`r n`, p=.5)$ con clique implantado de tamaño $k=`r k`$, en posicion aleatoria (izquierda) y fija (derecha)

::: {.columns}
::: {.column width="50%"}
```{r}
#| fig-align: "center"
#| fig-width: 5
#| fig-height: 5
conx |> implantar(k, TRUE) |> grafo() |> adyacencia() |> imprimirAdyacencia()
```
:::

::: {.column width="50%"}
```{r}
#| fig-align: "center"
#| fig-width: 5
#| fig-height: 5
conx |> implantar(k, FALSE) |> grafo() |> adyacencia() |> imprimirAdyacencia()
```
:::
:::

::: {.notes}
- Como se ve el clique?
- Depende de p, k y n
- k muy grande, altera la "estructura base", la señal ahora no tiene ruido aleatorio, sino que es puro clique.
:::



## Kucera, 1995

```{r}
n=800
k1=80
k2=180
```

Distribucion de grados de vertices para n=$`r n`$ y k=$`r k1`, `r k2`$

```{r}
#| label: distribucion-grados-ger-clique-k1
#| fig.height: 2.8
n |> conexiones() |> implantar(k1, FALSE) |> grafo() |> imprimirDistribucionGrados()
```

```{r}
#| label: distribucion-grados-ger-clique-k2
#| fig.height: 2.8
n |> conexiones() |> implantar(k2, FALSE) |> grafo() |> imprimirDistribucionGrados()
```

::: {.notes}
- grados ~Bin(n-1, 1/2)
:::



## Lugosi, 2017

El numero de cliques de tamaño $k$ de $\erMatrix[1/2]$ tiende a estar entre dos numeros enteros $m$ y $m+1$.

Entonces, si buscamos un clique de tamaño $k < m$ sera indistinguible del ruido aleatorio



## Alon, 1998

Sea $A$ la matriz de adyacencia de $\erMatrix$

$$
E(A) = \begin{pmatrix}
1/2 & \dots & 1/2 \\
\vdots & \ddots & \vdots \\
1/2 & \dots & 1/2
\end{pmatrix}
$$

::: {.notes}
- Grado esperado de cualquier vertice es n - 2
:::



## Alon 1998

$k=O(\sqrt n)$

¿Como cambia $E(A)$ si implanto un clique de tamaño $k$? 

$$
A^* = E(A) = \begin{pmatrix}
1      & \dots  & 1      & \half  & \dots & \half  \\
\vdots & \ddots & \vdots & \vdots &       & \vdots \\
1      & \dots  & 1      & \half  & \dots & \half  \\
\half  & \dots  & \half  & \half  & \dots & \half  \\
\vdots & \ddots & \vdots & \vdots & \ddots & \half  \\
\half  & \dots  & \half  & \half  & \dots & \half  \\
\end{pmatrix}
$$

::: {.notes}
- Grado esperado de los vertices del clique: k - 1
:::

## Espectro de $E(A)$

- Simetrica
- $\lambda_i \in \mathbb{R}$
- Autovectores Ortogonales



## Espectro de $E(A)$

$$
\begin{align}
& \ones = (1, \dots, 1)^\top \\
& \left( E(A) \cdot \ones \right)_i = \sum_j E(A)_{ij} = grado(i) \approx n/2 \\
& E(A) \cdot \ones = \frac{n}{2} \ones \\
& u_1 = \ones \qquad \lambda_1 = n/2
\end{align}
$$



## Espectro de $E(A)$

Clique de tamaño $k$ es $A_c = \{1\}^{k \times k}$ (matriz de unos, tamaño $k$)

$$
\begin{align}
& A_c \cdot \ones_k = (k-1)\ones_k \approx k\ones_k
\end{align}
$$
Para la matriz completa $A \in n\times n$ usamos el coeficiente de Rayleigh $R(A,x) = \frac{x^\top Ax}{x^\top x}$ para aproximar autovalores usando autovectores de prueba. 

Probamos con un vector $v_c$ que tiene $1$ en las posiciones del clique y $0$ en caso contrario.

$x^\top x = k$

$x^\top Ax \approx k(k-1) \approx k^2$

$R(A, v_c) \approx k^2/k = k$



## Espectro de $E(A)$

Como sus vectores son ortogonales, el otro autovector $u_2$ de autovalor $k$ es ortogonal a $u_1$

$$ 0 = \langle u_1, u_2 \rangle = u_1^\top u_2 =  \sum_i (u_1)_i \cdot (u_2)_i = \sum_i (u_2)_i $$

::: {.callout-note}
- se sabe que es de los valores propios mas grandes?
:::

Concluimos que $v_2$ asigna valores grandes a los $k$ vertices del clique.

Para que la suma de cero, todos los otros valores deben ser negativos. No necesitan ser gigantes porque hay muchos mas nodos fuera del clique $(n-k)$ que dentro de el, pero empuja los coeficientes del clique hacia los positivos.

::: {.notes}
- v es autovector (amplifica)
- y a la vez sus coordenadas suman 0
- maximizan la forma cuadratica x^TAx >> 0
:::



## Wigner

::: {.callout-note}
Teorema
: Los otros autovalores de la matriz estan acotados por $\sqrt(n)$
:::



## Que pasa si $k$ es muy grande ?

- Alon: $k > \sqrt{n\log n}$ y $k < n/2$

La señal del clique pasa a ser mas importante que el ruido
El clique se desplaza al autovector principal

|           | $\lambda_1$        | $\lambda_2$        | Autovector Clique |
|-----------|--------------------|--------------------|-------------------|
| $k < n/2$ | $n/2$ <br> `Ruido` | $k$ <br> `Clique`  | $v_2$             |
| $k > n/2$ | $k$ <br> `Clique`  | $n/2$ <br> `Ruido` | $v_1$             |



## Algoritmo

1. Calculo $v_2$
2. Ordeno las coordenadas de $v_2$ de mayor a menor
3. Los primeros k coeficientes deberian ser los correspondientes a los vertices del clique

## Verificacion

¿Como puedo saber que tengo los vertices del clique?

```{r}
#| label: espectro-eigenvector
#| fig.height: 4
n = 800
k = 3 * ceiling(sqrt(n))
g = n |> conexiones() |> implantar(k, TRUE) |> grafo()
A = adyacencia(g)
eig <- eigen(A, symmetric = TRUE)
v1 <- eig$vectors[, 1]
v2 <- eig$vectors[, 2]

# Vertices del clique
#node_indices <- order(v2, decreasing = TRUE)[1:k]
#U_nodes <- igraph::V(g_calc)$name[node_indices]

graficarRankingVertices(g, v2)
```

::: {.notes}
- Las coordenadas del clique estan por encima de las otras
- Las otras coordenadas estan en torno a n/2
:::

## Teorema

$A = E(A) + \epsilon$
A es una realizacion de E(A) pero el analisis espectral vale igual

> El comportamiento de estos autovalores bajo una matriz aleatoria de Wigner perturbada es predecible mediante la Teoría de Perturbaciones de Matrices y está rigurosamente descrito por transiciones de fase espectral (como las estudiadas por Baik, Ben Arous y Péché, conocidas como transiciones BBP). Cuando la perturbación de rango 1 (el clique) supera el umbral crítico que define la masa del semicírculo de valores singulares, el autovector principal se alinea con la perturbación.
>
> -- Gemini

::: {.notes}
- ver documento que mando Manuel con esta justificacion
:::



## Fin



## Diagnostico
```{r}
#summary(grados)
#cat("Número de nodos:", vcount(ger), "\n")
#cat("Número de aristas:", ecount(ger), "\n")
```

